臺灣臺南地方法院民事判決　　　　　　　94年度重訴字第61號
原　　　告　台南市政府
法定代理人　許添財
訴訟代理人　嚴子傑
被　　　告　乙○○
被　　　告　甲○○
上列當事人間請求給付租金等事件，經本院於民國94年6月1日言
詞辯論終結，判決如下：
    主  文
被告應連帶給付原告新臺幣伍拾伍萬玖仟捌佰柒拾貳元，及如附
表所示之債權金額分別自附表所示違約金起算日起至清償日止，
按週年利率百分之十計算之違約金。
被告乙○○應將坐落台南市○○段地號六十號、六十一號、六十
二號土地上如附圖所示Ａ部分面積五十七點七八平方公尺、Ｂ部
分面積一百九十三點零五平方公尺、Ｃ部分面積六十九點八二平
方公尺之建物拆除，並將土地返還與原告。
訴訟費用由被告連帶負擔百分之三，餘由被告乙○○負擔。
    事  實
甲、原告方面：
一、聲明：
（一）被告應連帶給付原告新臺幣（下同）五十五萬九千八百七
      十二元，及如附表所示之債權金額分別自附表所示違約金
      起算日起至清償日止，按週年利率百分之十計算之違約金
      。
（二）被告乙○○應將坐落台南市○○段地號六十號、六十一號
      、六十二號土地上如附圖所示Ａ部分面積五十七點七八平
      方公尺、Ｂ部分面積一百九十三點零五平方公尺、Ｃ部分
      面積六十九點八二平方公尺之建物拆除，並將前揭土地返
      還與原告。
（三）訴訟費用由被告負擔。
二、陳述：
（一）被告乙○○於民國（下同）90年12月19日邀同被告甲○○
      為連帶保證人，與原告簽訂租賃契約書，向原告承租原告
      所有坐落台南市○○段六○、六一、六二地號等三筆市有
      土地，面積分別為五七．七八平方公尺、二○八．七三平
      方公尺、八四．五三平方公尺，租賃期間自91年1月1日起
      至93年12月31日止，約定租金每月為新台幣（下同）二萬
      一千九百四十元，於每年一、七月分二期繳納。詎被告自
      91年7月1日起即未繳納租金，經原告再三催告仍拒不繳交
      ，並託詞租金過高等云云。
（二）按民法第440條規定：「承租人租金支付有遲延者，出租
      人得定相當期限，催告承租人支付租金，如承租人於其期
　　　限內不為支付，出租人得終止契約。租賃物為房屋者，遲
      付租金之總額，非達二個月之租額，不得依前項之規定，
      終止契約。其租金約定於每期開始時支付者，並應於遲延
      給付逾二個月時，始得終止契約。租用建築房屋之甚地，
      遲付租金之總額，達二年之租額時，適用前項之規定。」
      ，復查系爭租賃契約書第10條第3款規定：「本約出租之
      基地，甲方積欠租金額達年租金二倍以上者，乙方得終止
　　　租約，依法處理，甲方不得異議」，如今被告積欠租金達
　　　年租金二倍以上，且系爭租賃契約所約定之租賃期間已屆
      滿，揆諸民法及租賃契約書等相關規定，原告得向被告乙
      ○○請求返還系爭土地，並依規定請求被告二人連帶給付
      積欠之租金，其金額依雙方簽訂之租賃契約書所載國有公
      地租金計算標準估定。被告積欠自91年7月1日起至93年12
      月31日止之租金，共計新台幣五十五萬九千八百七十二元
      （詳如附表所示）。
（三）被告曾向原告承租本市○區○○段段六十、六一、六二號
      土地，並於82年間申請續租，當時原告經查新都段六十地
      號屬學校用地，新都段六一地號屬道路用地，新都段六二
      地號屬住宅區，業經兩造簽定82年5月19日府字第82345號
      函檢附租賃契約，由被告向原告租用南區○○段六二地號
      市有地，租賃期間自82年l月1日起至84年12月31日止，並
      載明原桶盤淺段五二之五零九地號分割為同段五二之九二
      六、五二之九三五、五二之九三六地號後重測為新都段六
      十、六一、六二地號，新都段六十、六一已地號屬公共設
      施不予出租，面積以重測為準，原告並向被告開徵本市○
      ○段六十、六一地號等二筆使用補償金，被告自82年7月
      至86年12月積欠使用補償金未繳納，原告依法循訴訟程序
      訴追，業獲臺灣台南地方法院87年度訴字第1055號判決原
      告勝訴確定在案。嗣被告於87年12月30日向原告陳情，請
      求原告將系爭土地本市○○段六十、六一地號二筆市有土
      地自88年l月1日起租予被告使用，並要求積欠使用補償金
      ，請允予分期攤還。被告於88年2月申請恢復承租本市○
      ○段六十、六一地號市有地，本案原告依「臺南市市有財
      產管理規則」第46條規定：「（前略）原出租早已建築使
      用都市計畫公共設施預定地得暫准續租，限于現況使用。
      」簽呈市長奉核恢復承租，業經88年2 11日南市財產字第
      71414號函檢附租賃契約為憑，准予被告恢復租用南區○
      ○段六十、六一地號等二筆市有地，租賃期間自88年1月1
      日起至90年12月31日止。
三、證據：提出租賃契約書、催討通知函、雙掛號回函、計算明
    細表、臺南市市有土地換約續租伸請書及臺南市市有基地租
    賃契約、臺灣臺南地方法院87年度訴字第1055號判決及確定
    證明書、被告陳情書、市有土地承租申請書、臺南市市有財
    產管理規則（部分條文）影本、臺南市市有基地租賃各一份
    為證。
乙、被告方面：
一、聲明：
（一）原告之訴駁回。
（二）訴訟費用由原告負擔。
二、陳述：
（一）被告乙○○部份：系爭土地新都段六十、六一地號土地為
      計畫道路用地，應不能出租，故該部分之租約應為無效，
      且該二筆土地為公共設施用地，只能為現況使用，不能重
      建或擴建，然而租金卻和新都段六二號土地相同，並不公
      平，希望原告能准許降低租金。被告本只欲承租新都段六
      二地號土地，惟原告卻不管被告租或不租，均向被告收取
      新都段六十、六一地號土地之租金或使用補償金，被告被
      迫毫無選擇負擔不須負擔之費用。民國80年以後地價普遍
      下降，被告曾多次要求原告應降低公告地價，甚且調降土
      地租金，但均未獲合理回應。被告並不拒絕繳交合理之租
      金，只是希望商請原告降低租金，並協商積欠之不合理費
      用能折扣減低，並分期償還。
（二）被告甲○○部分：伊以為在租賃契約上簽名只是形式上的
      ，對於擔任連帶保證人之義務並未想太多。
丙、本院依職權囑託台南市東南地政事務所至系爭土地現場測量
    被告占用之位置及面積，並繪製複丈成果圖。
    理  由
一、程序方面：
    按訴狀送達後，原告不得將原訴變更或追加他訴，但經被告
    同意、因擴張或減縮應受判決事項之聲明、或不甚礙被告之
    防禦及訴訟之終結者，不在此限；不變更訴訟標的，而補充
    或更正事實上或法律上之陳述者，非為訴之變更追加。民事
    訴訟法第255條第1項第1款、第3款、第7款、第256條分別定
    有明文。本件原告起訴時係請求被告乙○○給付相當於租金
    之不當得利四十五萬四千八百九十六元及違約金，嗣於訴訟
    進行中將訴之標的更正為請求給付租金，並追加請求被告乙
    ○○拆屋還地（見原告93年12月13日準備書狀），嗣依據連
    帶保證契約關係追加被告甲○○（見原告94年4月8日追加狀
    ），再擴張租金金額為五十五萬九千八百七十二元（見原告
    94年5月11日追加狀）。被告均未表示異議而為本案言詞辯
    論，其中追加請求拆屋還地部分係基於同一之基礎事實，且
    在本院第一次訴訟之前階段言詞審理前即已具狀追加，並不
    甚礙被告之防禦及訴訟之終結，而擴張租金數額則係擴張應
    受判決事項之聲明，均應予以准許，合先敘明。
二、原告起訴主張：被告乙○○於民國（下同）90年12月19日邀
    同被告甲○○為連帶保證人，與原告簽訂租賃契約書，向原
    告承租原告所有坐落台南市○○段六○、六一、六二地號等
    三筆市有土地，面積分別為五七．七八平方公尺、二○八．
    七三平方公尺、八四．五三平方公尺，租賃期間自91年1月1
    日起至93年12月31日止，約定租金每月為二萬一千九百四十
    元，於每年一、七月分二期繳納。詎被告自91年7月1日起即
    未繳納租金，迄93年12月31日止之租金共計五十五萬九千八
    百七十二元。今被告積欠租金已達二期，且租賃契約約定之
    租賃期間已屆滿，爰依民法及系爭租賃契約之規定，向被告
    乙○○請求拆除其於系爭土地上興建之上揭建物，返還系爭
    土地予原告，並請求被告連帶給付積欠之租金。
三、被告乙○○則以：系爭土地新都段六十、六一地號土地為計
    畫道路用地，應不能出租，故該部分之租約應為無效，且該
    二筆土地為公共設施用地，只能為現況使用，不能重建或擴
    建，然而租金卻和新都段六二號土地相同，並不公平，希望
    原告能准許降低租金。被告本只欲承租新都段六二地號土地
    ，惟原告卻不管被告租或不租，均向被告收取新都段六十、
    六一地號土地之租金或使用補償金，被告被迫毫無選擇負擔
    不須負擔之費用。民國80年以後地價普遍下降，被告曾多次
    要求原告應降低公告地價，甚且調降土地租金，但均未獲合
    理回應。被告並不拒絕繳交合理之租金，只是希望商請原告
    降低租金，並協商積欠之不合理費用能折扣減低，並分期償
    還。被告甲○○則以：伊以為在租賃契約上簽名只是形式上
    的，對於擔任連帶保證人之義務並未想太多等語，資為抗辯
    。
四、得心證之理由：原告主張之事實，已據其提出土地登記簿謄
    本、租賃契約書、催討通知函、雙掛號回函、臺南市市有土
    地換約續租伸請書及臺南市市有基地租賃契約、被告陳情書
    、市有土地承租申請書、臺南市市有財產管理規則（部分條
    文）影本、臺南市市有基地租賃各一份為證，並經本院依職
    權囑託台南市東南地政事務所至系爭土地現場測量被告占用
    之位置及面積，有
　　台南市東南地政事務所94年1月28日複丈成果圖在卷可按，
  　被告對於其與原告簽定系爭租賃契約書承租系爭土地，並於
    系爭土地上興建如附圖Ａ、Ｂ、Ｃ部分所示之房屋，且積欠
    自91 年7月1日起至93年12月31日止之租金共計五十五萬九
    千八百七十二元之事實並不爭執，惟以前情置辯，經查：
（一）被告乙○○於90年12月19日邀同被告甲○○為連帶保證人
      ，與原告簽訂租賃契約書，向原告承租原告所有坐落台南
      市○○段六○、六一、六二地號等三筆市有土地，面積分
      別為五七．七八平方公尺、二○八．七三平方公尺、八四
      ．五三平方公尺，租賃期間自91年1月1日起至93年12月31
      日止，約定租金每月為新台幣（下同）二萬一千九百四十
      元，於每年一、七月分二期繳納等事實，業據原告提出租
      賃契約書一份在卷足憑，並為被告所不爭執。則系爭租賃
      契約就租賃標的物、租賃期間、租金數額等契約必要之點
      均已達成合意，若被告就上開租賃標的物及租金有不合意
      ，自可於簽訂契約前與原告磋商，或於訂定契約後與原告
      協議變更契約，甚或選擇不與原告訂約，此乃我國民法所
      採之契約自由原則。反之，被告既基於與原告訂約之意思
      而於系爭契約上承租人姓名欄中簽名，即為同意系爭契約
      內容之意思表示，自當受系爭契約之拘束，於兩造合意變
      更契約之前，均應履行系爭契約中所定之債務。因此，被
      告乙○○所辯其原先僅欲向原告承租其中地號六二號土地
      ，且其租金未隨地價下降並不公平云云，均非其拒絕履行
      契約之正當理由，其所辯並不可採。
（二）關於被告抗辯新都段六十、六一地號土地係公共設施用地
      ，若係不能出租，則該部分租約應屬無效云云。原告則主
      張：被告於82年間向原告申請換約續租系爭三筆土地時，
      原告確曾因新都段六十、六一已地號屬公共設施而不准予
      出租，僅准許被告承租新都段六二號土地，並向被告開徵
      新都段六十、六一地號等二筆土地之使用補償金，嗣被告
      未按期繳納使用補償金，並於87年12月30日向原告陳情，
      請求原告將系爭土地本市○○段六十、六一地號二筆市有
      土地自88年l月1日起租予被告使用，原告始依「臺南市市
      有財產管理規則」第46條規定：「（前略）原出租早已建
      築使用都市計畫公共設施預定地得暫准續租，限于現況使
      用。」簽呈市長奉核恢復承租，兩造並簽定租賃契約等事
      實，並提出被告陳情書、市有土地承租申請書、臺南市市
      有財產管理規則（部分條文）影本、88年2月11日南市財
      產字第71414號函檢附租賃契約各一份為證。經查，市有
      土地經都市計畫編定為公共設施保留地者否得成為出租之
      標的物，依「臺南市市有財產管理規則」第46條規定：「
      屬於都市計畫公共設施保留地之市有地不得出租作有妨礙
      都市計畫用途之使用，原出租早已建築使用都市計畫公共
      設施預定地得暫准續租，限于現況使用。」本件系爭新都
      段四十、四一號土地係屬原已出租予被告建築之公共設施
      保留地之市有用地，得於限於現況使用之情況下暫予續租
      ，故兩造簽訂之租賃契約尚無標的不能之情形，其契約應
      屬有效，被告之抗辯尚無可採。
（三）被告甲○○雖辯稱其在契約上簽名擔任連帶保證人，僅係
      形式上之過程云云，惟被告甲○○於本院審理時亦當庭自
      承其應該了解連帶保證人之意義（見本院94年6月15日言
      詞辯論筆錄），且亦不否認人系爭契約上之連帶保證人欄
      「甲○○」之簽名為其所親為，則其顯係以擔任連帶保證
      人之意思簽訂契約，對於主債務人即被告乙○○就系爭契
      約所負之債務，自應負連帶清償責任。
五、按所有人對於無權占有或侵奪其所有物者，得請求返還之；
    稱租賃者，謂當事人約定，一方以物租與他方使用收益，他
    方支付租金之契約。民法第767條、第421條分別定有明文。
    本件被告乙○○與原告間所簽定之系爭租賃契約已於93年12
    月31日到期，系爭租賃關係即已消滅，被告乙○○仍占有系
    爭土地，自屬無權占有。另被告乙○○尚積欠自91年1月1日
    起至93年12月31日止之租金共計五十五萬九千八百七十二元
    ，依系爭租賃契約第4條第4款規定，逾期繳納租金在三個月
    以上者，一律按照欠額加收百分之十之違約金。從而，原告
    依據所有物返還請求權，請求被告將坐落台南市○○段六十
    、六一、六二地號土地上如附圖所示Ａ、Ｂ、Ｃ部分之房屋
    拆除，並返還系爭土地予原告，並依據租賃契約及連帶保證
    契約關係，請求被告乙○○及甲○○二人連帶給付積欠之租
    金五十五萬九千八百七十二元，及如附表所示之債權金額分
    別自附表所示違約金起算日起至清償日止，按週年利率百分
    之十計算之違約金，自屬於法相符，均應予准許。
六、結論：本件原告之訴為有理由，依民事訴訟法第78條、第85
    條第1項、第2項，判決如主文。
中　　華　　民　　國　　94　　年　　6　　月　　 15　　日
                  民事第三庭    法　官  高如宜
以上正本係照原本作成
如對本判決上訴，須於判決送達後20日內向本院提出上訴狀
中　　華　　民　　國　　94　　年　　6 　　月　　15　　日
                                書記官　林賢輝
